【裁判字號】    96,上,1031
【裁判日期】    970422
【裁判案由】    返還不當得利
【裁判全文】
臺灣高等法院民事判決                  96年度上字第1031號
上  訴  人
即被上訴人  財團法人台灣省私立八德殘障教養院
法定代理人  乙○○
訴訟代理人  陳宏瑄律師
被上訴人
即上訴人    甲○○
訴訟代理人  吳志祥律師
上列當事人間返還不當得利事件，兩造對於中華民國96年10月23
日臺灣桃園地方法院96年度訴字第1070號第一審判決各自提起上
訴，財團法人臺灣省私立八德殘障教養院並為訴之擴張，經本院
於97年4月8日言詞辯論終結，判決如下：
    主  文
原判決關於駁回上訴人財團法人台灣省私立八德殘障教養院後開
第二項之訴及訴訟費用之裁判均廢棄。
被上訴人甲○○應再給付上訴人財團法人台灣省私立八德殘障教
養院新臺幣陸萬貳仟柒佰貳拾元；及自民國九十六年七月十一日
起至返還土地之日止，按年再給付上訴人財團法人台灣省私立八
德殘障教養院新台幣壹萬貳仟伍佰肆拾肆元。
上訴人財團法人台灣省私立八德殘障教養院其餘上訴及擴張之訴
均駁回。
上訴人甲○○之上訴駁回。
第一、二審訴訴訟費用由被上訴人甲○○負擔十分七，餘由上訴
人財團法人台灣省私立八德殘障教養院負擔。追加之訴訴訟費用
由上訴人財團法人台灣省私立八德殘障教養院負擔。
    事實及理由
甲、程序方面：
一、按訴之變更或追加，非經他造同意，不得為之，但擴張或減
    縮應受判決事項之聲明者，不在此限，民事訴訟法第446 條
    第1項、同法第255條第1項第3款分別定有明文。
二、查上訴人即被上訴人財團法人臺灣省私立八德殘障教養院（
    以下簡稱八德教養院）於原審請求被上訴人即上訴人甲○○
    （以下簡稱甲○○）給付不當得利新台幣（下同）1,113,36
    0元及自96年7月11起之法定遲延利息， 暨自96年7月11起至
    返還土地之日止，按年給付222,672元。原審就超過668,014
    元本息， 及按年給付超過133,602元部分為八德教養院敗訴
    之判決，兩造各就其敗訴部分聲明不服，八德教養院於上訴
    本審時請求甲○○再給付890,686元及自96年7月11日起之法
    定遲延利息，暨自96年7月11日起按年再給付311,740元至返
    還土地之日止。嗣又變更請求甲○○再給付1,037,031 元，
    及自96年7月11日起之法定遲延利息，暨自96年7月11日起按
    年再給付341,009元至返還土地之日止。 就超過原審敗訴部
    分之請求，核屬擴張應受判決事項之聲明，依民事訴訟法第
    446 條第1項但書、第255條第1項但書第2款之規定，應予准
    許。
乙、實體方面：
一、八德教養院起訴主張：甲○○於64年間向八德教養院承租坐
    落於桃園縣八德市○○段（下稱大湳段）1377地號即重測後
    之榮興段250、252、253、257地號等四筆土地（下稱系爭四
    筆土地）共6618.97平方公尺， 嗣兩造於80年間合意終止系
    爭四筆土地之租賃關係， 並經原法院93年度訴字第611號、
    本院94年度上字第523 號及最高法院96年度台上字第1067號
    （下稱前案）確定判決，確認兩造間並無租賃關係。詎甲○
    ○至今仍繼續占用系爭四筆土地如原判決附表及附圖（下稱
    附表及附圖）編號A1 -A4、B1- B13、C1-C12、D1-D6部分，
    甲○○無權占有上開土地，受有相當於租金之利益，八德教
    養院自得依法請求甲○○返還不當得利，而甲○○佔用之系
    爭四筆土地面積共為6050.86平方公尺（ 上訴後擴張主張佔
    用面積共為6618.97平方公尺）， 申報地價均為每平方公尺
    736元，系爭四筆土地位於桃園縣八德市， 附近為住宅區交
    通方便，且甲○○用以飼養蛋雞，以申報地價年息5%計算（
    上訴後擴張主張應按年息7%計算）， 相當於5年租金之不當
    得利為1,113,360元。 另甲○○應自自起訴狀繕本送達之翌
    日起即96年7月11日至返還土地之日止， 按年給付八德教養
    院222,672元等情。 爰依不當得利之法律關係求為命：甲○
    ○應給付八德教養院之五年租金之不當得利 1,705,045元，
    及自起訴狀繕本送達之翌日起即96年7 月11日至返還土地之
    日止，按年給付八德教養院341,099元之判決（ 上訴人於原
    審之聲明為甲○○應給付八德教養院1,113,360元， 及自起
    訴狀繕本送達之翌日即96年7月11日起至清償日止， 按週年
    利率5%計算之利息。另自起訴狀繕本送達之翌日起按年給付
    八德教養院222,672元至返還土地之日止。原審就超過668,0
    14元本息， 及按年給付超過133,602元部分為八德教養院敗
    訴之判決，兩造各就其敗訴部分聲明不服，八德教養院並為
    訴之擴張）。並上訴及擴張聲明：(一)原判決不利於八德教養
    院部分廢棄。(二) 甲○○應再給付八德教養院1,037,031元，
    及自96年7月11日起， 至清償日之日止按年利率5%計算之利
    息。另自96年7月11日起按年再給付八德教養院207,407元至
    返還土地之日止。答辯聲明：上訴駁回。
二、甲○○則以：甲○○於60年間向八德教養院承租大湳段1375
    地號土地，復於64年間再承租大湳段1377、1378、1504地號
    等三筆土地，兩造先後訂有二份耕地三七五租約並登記在案
    ，於78、79年間，兩造欲將前開四筆土地與建商共同開發，
    遂申請都市計劃變更，將原本地目為田之四筆土地變更為建
    築用地，甲○○始同意終止三七五租約，惟大湳段1377地號
    土地之開發案既未通過，兩造就大湳段1377地號土地之三七
    五租約應仍存在。又甲○○只是三七五租約之登記名義人，
    早於68年就不再養雞，而撤離系爭四筆土地，嗣改由訴外人
    吳國龍或吳清水自68年起在系爭四筆土地養雞至今，且自68
    年至72年間八德教養院均向吳國龍收取租金，目前系爭四筆
    土地之地上物均為吳清水所有並佔用，甲○○並無佔用系爭
    四筆土地，八德教養院向甲○○請求相當於租金之不當得利
    為無理由。另前案並未就訴外人吳清水是否有佔用系爭四筆
    土地做實質審查，且甲○○於原審並未同意援引原法院93年
    訴字第611號勘驗現場筆錄。 縱認甲○○有佔用系爭四筆土
    地，八德教養院請求相當於租金不當得利，依法至多不得超
    過系爭四筆土地依耕地三七五減租條例所得取得之租金等語
    ，資為抗辯。並上訴及答辯聲明：(一)原判決不利於甲○○部
    分廢棄。(二)上廢棄部分，八德教養院在第一審之訴及假執行
    之聲請均駁回。(三)上訴及擴張之訴均駁回。
三、八德教養院主張甲○○於64年間向八德教養院承租系爭四筆
    土地（即重測前大湳段1377地號土地），嗣經前案判決確認
    兩造就系爭四筆土地無租賃關係存在確定之事實，業據提出
    土地登記簿謄本、前案判決、判決確定證明書等件為證，且
    為甲○○所不爭執，堪信為真正。八德教養院又主張甲○○
    於租賃關係終止後，無權占有系爭四筆土地如原判決附表及
    附圖編號A1 -A4、B1- B13、C1-C12、D1-D6部分，面積共為
    6618.97平方公尺，受有相當於租金之利益， 自應按申報地
    價每平方公尺736元年息7%計算，給付八德教養院相當於5年
    租金之不當得利1,705,045元， 及自起訴狀繕本送達之翌日
    起即96年7月11日至返還土地之日止， 按年給付八德教養院
    341,099元等語，惟為甲○○所否認， 並以上述情詞置辯。
    是以本件兩造爭執之要點在於：兩造間租賃關係是否已終止
    ？甲○○有無占用系爭四筆土地？甲○○占用系爭四筆土地
    有無正當權源？八德教養院得否請求甲○○給付相當租金之
    不當得利？茲分述如下。
四、兩造間租賃關係是否已終止？甲○○有無占用系爭四筆土地
    ？甲○○占用系爭四筆土地有無正當權源？
  (一)按「訴訟標的之法律關係，於確定之終局判決中已經裁判者
    ，就該法律關係即有既判力，當事人雖僅於新訴訟用作攻擊
    防禦方法，法院亦不得為反於確定判決意旨之裁判。」「訴
    訟標的之法律關係，於確定之終局判決中經裁判者，當事人
    之一造以該確定判決之結果為基礎，於新訴訟用作攻擊防禦
    方法時，他造應受其既判力之拘束，不得以該確定判決言詞
    辯論終結前，所提出或得提出而未提出之其他攻擊防禦方法
    為與該確定判決意旨相反之主張，此就民事訴訟法第三百九
    十九條第一項規定之趣旨觀之甚明。」最高法院著有三十年
    上字第八號、四十二年台上字第一三○六號判例可參。又「
    法院於確定判決理由中，就訴訟標的以外當事人主張之重要
    爭點，本於當事人辯論之結果，已為判斷時，除有顯然違背
    法令之情形，或當事人已提出新訴訟資料，足以推翻原判斷
    之情形外，應解為在同一當事人就與該重要爭點有關所提起
    之他訴訟，法院及當事人對該重要爭點之法律關係，皆不得
    任作相反之判斷或主張，以符民事訴訟上之誠信原則」亦有
    最高法院八十四年度台上字第二五三Ｏ號判決可參。
  (二)查八德教養院前以兩造間之耕地三七五租約條例業經合意終
    止，甲○○無法律上原因，無權占有系爭四筆土地為由，起
    訴請求確認兩造間就系爭四筆土地租賃關係不存在，甲○○
    應將系爭四筆土地上如附圖編號A2至A4、B2至B13、C2至C12
    、D2至D6所示之地上物拆除，並將系爭四筆土地返還八德教
    養院。經前案判決八德教養院全部勝訴確定在案，有前案民
    事判決書及確定證明書為證（見原審卷第15至40頁）。故關
    於兩造間有租賃關係並已終止之事實，均於前案確定之終局
    判決中已經裁判，就該法律關係即有既判力，八德教養院以
    該確定判決之結果為基礎，於新訴訟用作攻擊防禦方法時，
    甲○○應受既判力之拘束，不得以該確定判決言詞辯論終結
    前，所提出或得提出而未提出之其他攻擊防禦方法為與該確
    定判決意旨相反之主張，本院亦不得為反於確定判決意旨而
    為裁判。
  (三)甲○○雖辯稱當時其向八德教養院申請終止租約之法律行為
    ，乃附有以土地開發案獲准通過之停止條件，事後其中之大
    湳段1377地號土地既未獲准通過土地開發案及地目變更，停
    止條件並未成就，故關於該地號土地之租約，即不發生終止
    之效力，且原租約關係已經轉化成新的開發契約之法律關係
    足證渠係有權占有云云。惟查甲○○此部分之抗辯業經其在
    前案確定判決言詞辯論終結前提出，並經前案確定判決本於
    當事人辯論之結果，認定兩造終止租約之法律行為並未附有
    以土地開發案獲准通過為停止條件；原租約關係縱然經轉化
    成新的開發契約之法律關係，仍不能排除被上訴人訴請拆屋
    還地；上訴人並無得行使同時履行抗辯之權利。故甲○○應
    此受前案確定判決既判力之拘束，甲○○於本件訴訟中再為
    相同之抗辯，自無可採。
  (四)甲○○又辯稱其自68年起即未佔用系爭四筆土地，且將三七
    五租約耕地讓給訴外人吳國龍、吳清水使用，八德教養院對
    此並無異議，並於68年至72年向訴外人吳國龍收取租金，72
    年至80年向訴外人吳清水收取租金，而系爭四筆土地上之地
    上物亦非甲○○所建云云，並提出租金收據、水電費單、及
    房屋稅籍單等件為證。惟查甲○○此部分抗辯均屬前案確定
    判決言詞辯論終結前得提出之攻擊防禦方法，而甲○○於前
    案一審審理程序中，具狀陳稱「4筆地號土地被告（甲○○
    ）自承租起迄今一直作為飼養蛋雞之用，未有變更。」、「
    被告（甲○○）訴訟代理人於民國93年10月15日現場履勘時
    所稱被告將複丈成果圖所列系爭土地上標示A2、A3部分出借
    他人一事，實出於被告訴訟代理人之誤解。事實上，被告並
    未將之出借他人。」等語，有答辯狀影本在卷可稽（見本院
    卷第139至144頁），且甲○○於前案履勘現場時，亦當場陳
    稱：「被告本人表示雞舍其搭蓋，從64年至今，有請一人幫
    忙，現場的磚造二層房屋也是其在64年間搭蓋。系爭土地上
    全部地上物，皆為被告所有。四、經被告訴代導引，經由雞
    舍至另一空地，其上有一貨櫃屋、鐵皮屋，被告表示該處係
    其借給朋友（一對夫妻）居住。貨櫃、在該處已有10年左右
    ，鐵皮屋約蓋5、6年」等語，有勘驗筆錄附在前案一審卷內
    可稽，足證甲○○於前案審理中均主張系爭四筆土地是自己
    使用、地上物是其本人飼養蛋雞所蓋用，並經前案據此判決
    認定系爭四筆土地為甲○○無權占用，應拆除地上物將土地
    返還八德教養院確定在案，甲○○應受其既判力之拘束，本
    院亦不得為反於確定判決意旨之裁判。則甲○○於本件訴訟
    以前案確定判決言詞辯論終結前，所得提出而未提出之其他
    攻擊防禦方法為與該確定判決意旨相反之主張，依上述判例
    意旨，自無可採。
  (五)綜上，兩造間租賃關係業已終止，甲○○於租賃關終止後繼
    續占用系爭四筆土地，並無正當權源。
五、八德教養院得否請求甲○○給付相當租金之不當得利？
  (一)按無法律上之原因而受利益，致他人受損害者，應返還其利
    益。雖有法律上之原因，而其後已不存在者，亦同，民法第
    179條定有明文。又無權占有他人之土地或房屋， 可獲得相
    當於租金之利益為社會通常之觀念，最高法院著有61年台上
    字第1695號判例。次按城市地方房屋之租金，以不超過土地
    及其建築物申報總價額年息百分之十為限，土地法第97條條
    第1項定有明文，而土地法97條之規定，依同法第105條之規
    定準用於租用基地建築房屋。再按土地有權人依本法所申報
    之地價為法定地價，土地法第148條定有明文。
  (二)本件甲○○於租賃契約關係消滅後無權占有八德教養院之系
    爭四筆土地，依社會通常之觀念，可獲得免於支付租金之利
    益，致八德教養院受有損害， 八德教養院自得依民法第179
    條之規定，請求返還其占用系爭四筆土地相當於租金之不當
    得利。 查系爭四筆土地93年1月之申報地價均為每平方公尺
    736元，有地價謄本（見原審卷第41至44頁）在卷可憑。 甲
    ○○占用之面積合計為6618.97平方公尺， 亦經前案會同桃
    園縣八德地政事務所人員測量屬實，有勘驗筆錄及複丈成果
    圖附在前案卷內可稽，本院審酌系爭四筆土地之地目為田，
    使用分區為特定農業區，使用地類別為農牧用地，無法作為
    商業用途使用，經濟價值有限，目前作為養雞場使用等情形
    ，認甲○○無權占用所獲之利益，依上述土地法之規定以年
    息3%計算為適當，則八德教養院上訴及擴張之訴請求依年息
    7%計算，即非可採。從而，八德教養院請求自起訴日回溯五
    年不當得利租金之利益，經核計為730,734元（6618.97㎡×
    736元×0.03×5年=730,734，元以下不計）；及自起訴狀繕
    本送達之翌日即96年7月11日起至返還土地之日止， 按年給
    付相當於租金之不當得利146,146元（計算式為6618.97㎡×
    736元×0.03 =146,146元，以下不計），均核屬有據，應予
    准許。原審未予詳查， 僅准許八德教養院668,014元本息，
    及按年給付超過133,602元部分，自有未洽， 尚應命甲○○
    再給付八德教養院62,720元； 及自民國96年7月11日起至返
    還土地之日止，按年再給付12,544元。八德教養院逾此部分
    之請求及擴張請求，均無理由，應予駁回。
  (三)甲○○雖辯稱系爭四筆土地地目為田，僅得供農業耕作使用
    ，而耕地租用於耕地三七五減租條例施行後，應優先於土地
    法第110條第1項地租不得超過地價8%規定適用，故本件相當
    於租金之不當得利，至多不得超過系爭土地依耕地三七五減
    租條例所得取得租金為標準，即不得超過主要作物正產品全
    年收獲總量千分之三百七十五云云。惟按農業發展條例第20
    條規定「本條例中華民國八十九年一月四日修正施行後所訂
    立之農業用地租賃契約，應依本條例之規定，不適用耕地三
    七五減租條例之規定。本條例未規定者，適用土地法、民法
    及其他有關法律之規定。」， 即自89年1月28日以後所訂立
    之農業用地租賃不適用耕地三七五減租條例之規定，而回歸
    契約自由原則。本件系爭四筆土地固屬特定農業區農牧用地
    僅能做農業使用，然故兩造間之租約既已於80年間合意終止
    ，則八德教養院如於89年1月28日以後將系爭土地出租給第3
    人，其所訂立之農業用地租賃已不適用耕地三七五減租條例
    之規定，租金數額自不受耕地三七五減租條例之租額限制，
    甲○○此部分之抗辯，並無可採。
六、綜上所述，八德教養院主張甲○○無權占用系爭四筆土地如
    附表及附圖編號A1 -A4、B1-B13、C1-C12、D1-D6部分， 面
    積合計為6618.97平方公尺，受有相當於租金之利益， 八德
    教養院自得依法請求甲○○返還不當得利。從而八德教養院
    依民法第179條之規定，請求甲○○給付自起訴日回溯五年
    起算，按土地申報地價年息3%計算之相當於租金之不當得利
    計730,734元，及自起訴狀繕本送達之翌日即96年7月11日起
    至清償日止，按週年利率5%計算之利息；另自96年7月11 日
    起至返還土地之日止，按年給付相當於租之不當得利146,14
    6元，為有理由，應予准許， 其逾上開金額之請求為無理由
    ，應予駁回。 原審就上開應准許部分中之668,014元本息及
    自96年7月11日起至返還土地之日止，按年給付133,602元，
    為甲○○敗訴之判決，並無違誤，甲○○上訴意旨，就此部
    分，仍執前詞，指摘原判決不當，求予廢棄，為無理由，應
    駁回其上訴。至於原審就上開應准許部分中之62,720元本息
    及自96年7月11日起至返還土地之日止， 按年給付12,544元
    ，為八德教養院敗訴之判決，自有未洽。八德教養院上訴意
    旨就此部分指摘原判決不當，求予廢棄改判，為有理由，爰
    由本院予以廢棄改判如主文第二項所示。至於超過上開應准
    許部分，原審為八德教養院敗訴之判決，並駁回其假執行之
    聲請，核無違誤，八德教養院上訴及擴張之訴意旨，就此部
    分，仍執陳詞，指摘原判決不當，求予廢棄，為無理由，應
    駁回其上訴及追加之訴。又八德教養院勝訴部分，兩造雖分
    別陳明願供擔保為准、免假執行之宣告，然此部分金額未逾
    150萬元，不得上訴第三審，一經本院宣判， 即告確定，自
    毋庸為假執行之宣告。又八德教養院此部分假執行之聲請，
    為無理由，應予駁回。原審駁回八德教養院此部分假執行之
    聲請，理由雖與本院認定不同，結論並無二致，仍應予以維
    持。（主文已包含於其餘上訴駁回內，不另諭知）。
七、本件事證已臻明確，兩造其餘攻擊防禦方法，於本判決結果
    不生影響，爰不一一論述，併此敘明。
八、據上論結，本件兩造之八德教養院之上訴為一部有理由，一
    部無理由，擴張之訴為無理由；甲○○之上訴，為無理由，
    爰判決如主文。
中    華    民    國    97    年    4     月    22    日
                    民事第十庭
                        審判長法  官  黃豐澤
                              法  官  林麗玲
                              法  官  蕭艿菁
正本係照原本作成。
不得上訴。
中    華    民    國    97    年    4     月    22    日
                              書記官  王秀雲


司法院資訊處製作；財團法人民間司法改革基金會備份。
